臺北高等行政法院判決
　　　　　　　　　　　　　　　　　　 95年度訴字第03207號
　　　　　　　　　　　　　　　.
原　　　告　彰化縣彰化市農會
代　表　人　甲○○
訴訟代理人　王東山　律師
複　代理人　李美寬　律師
被　　　告　行政院農業委員會
代　表　人　蘇嘉全（主任委員）
訴訟代理人　丙○○
　　　　　　乙○○
上列當事人間因農業金融法事件，原告不服行政院中華民國95年
7 月18日院臺訴字第0950088599號訴願決定，提起行政訴訟。本
院判決如下：
　　主  文
原告之訴駁回。
訴訟費用由原告負擔。
　　事  實
一、事實概要：
    緣原告之信用部，經財政部依據行政院金融重建基金設置及
    管理條例第5 條、第10條及金融機構合併法第13條規定，以
    民國（下同）91年7 月24日台財融(3)字第0913000576號函命
    原告將其經營不善之信用部及其營業所必需之財產讓與合作
    金庫銀行股份有限公司（以下簡稱合庫銀行），又該部原發
    予原告信用部本部及分部之設立許可證，於91年7 月26日24
    時予以註銷。原告則於94年1 月11日依信用部讓與銀行承受
    之農會漁會爭議資產認定與處理準則（以下簡稱處理準則）
    第3 條及第4 條規定，向被告所屬農業金融局（以下簡稱農
    金局）申請轉回土地、建物、股票等爭議資產，經該局以94
    年7 月12日農金2 字第0945070479號函原告並副知合庫銀行
    ，認合庫銀行應返還合庫銀行股票5,892,405 股、彰化商業
    銀行股份有限公司（以下簡稱彰銀公司）股票975,138 股、
    台灣水泥股份有限公司股票10,066股、台灣紙業股份有限公
    司股票1,862 股、台灣工礦股份有限公司股票843 股及彰化
    縣彰化市○○段0103地號土地等資產予原告。原告不服，提
    起訴願，經被告以農訴字第0940141817號訴願決定，將原處
    分撤銷。嗣被告以95年1 月4 日農授金字第0955070019號處
    分書仍核定合庫銀行應轉回合庫銀行股票5,892,405 股、彰
    銀公司股票975,138 股、台灣水泥股份有限公司股票10,066
    股、台灣紙業股份有限公司股票1, 862股、台灣工礦股份有
    限公司股票843 股及彰化縣彰化市○○段0103地號土地之爭
    議資產，其餘申請轉回之資產，與規定不符，不予轉回。原
    告就未返還彰化縣彰化市○○段567-001 、567-003 （重測
    前為大竹段大竹小段0000-000、0000-000）建號及彰化縣彰
    化市○○段1184建號建物部分不服，提起訴願遭決定駁回，
    遂提起本件行政訴訟。
二、兩造聲明：
　　(一)原告聲明求為判決：1.訴願決定及原處分關於彰化縣彰化
                          市○○段567-001 、567-003 （重
                          測前為大竹段大竹小段）0000-000
                          、0000-000）建號與彰化縣彰化市
                          ○○段1184建號之建物不轉回予原
                          告之部份撤銷。
                        2.命被告作成將彰化縣彰化市○○段
                          567-001 、567-003 （重測前為大
                          竹段大竹小段0000-000、0000-000
                          ）建號與彰化縣彰化市○○段1184
                          建號之建物轉回予原告之行政處分。
　　(二)被告聲明求為判決：1.駁回原告之訴。
                        2.訴訟費用由原告負擔。
三、兩造之爭點：
    (一)本案爭執點：
      1.系爭資產是否在信用部成立之前取得？
      2.被告有無踐行協議程序？
      3.農業金融法第59條第2 項授權訂定的處理準則，是否違
        反授權明確性？
      4.處理準則第4 條第3 項的立法意旨以及第3 條的適用範
        圍，被告是否應該斟酌資產的延續性，做為應否返還系
        爭資產的標準？
　　(二)原告主張之理由：
      1.原告於82年至85年間，陸續出售信用部成立前取得之彰
        化商業銀行股票，藉以購置彰化縣彰化市○○段567-00
        1 、567-003 建號與彰化縣彰化市○○段1184建號建物
        等3 筆建號建物，此為原告無償轉列於信用部之資產。
        嗣後因原告信用部遭國家強制接管，遂請求被告將系爭
        爭議資產返還予原告。
      2.系爭標的物係原告處分信用部成立基準日前列帳於信用
        部之彰銀股票所得購置，應無償返還予原告：
        (1)原告原列帳信用部之彰化縣彰化市○○段567-001 、
          567-003 建號與彰化縣彰化市○○段1184建號建物等
          3 筆建號建物（以下簡稱系爭標的物），係原告於82
          年至85年間陸續出售41年間（即信用部成立前）所取
          得之彰化商業銀行股票所得予以支應，此有「彰化市
          農會變賣信用部成立以前取得之股票購置建築物之相
          關證明文件」可查（原證一）。其次，被告認定原告
          於信用部成立前取得之股票部分，應無償轉回予原告
          （原證二），則原告出售應回復予原告之股票，並將
          之用以取得系爭標的物，雖然各該事實發生在信用部
          成立基準日之後，惟系爭標的物與經處分之股票具有
          延續性與同一性，從而被告應將上述系爭標的物無償
          轉回予原告。
        (2)對原告之請求，被告以95年1 月4 日農授金字第0955
          070019號處分，拒絕將系爭標的物轉回予原告。經原
          告向行政院提起訴願，行政院訴願決定書則略以：「
          查依卷附建物登記謄本影本記載，系爭彰化縣彰化市
          ○○段567-001 、567-003 建號與彰化縣彰化市○○
          段1184建號建物所有權登記日期分別為87年1 月10日
          及87年1 月16日，均係訴願人於信用部成立基準日64
          年5 月9 日之後始登記取得，非屬爭議資產，原處分
          機關核定不予轉回，‧‧‧並無不妥」為由，駁回原
          告之訴。彼等之認事用法顯有違誤，蓋：
          依被告與36家農會、漁會簽署的承諾書所載：「在
            信用部成立日之後取得之資產，除能證明係其他部
            門無償轉列信用部者外，只要是列帳信用部或為其
            營業所必須之財產，即便是目前為農會漁會其他部
            門使用或登記在農會漁會名下者，皆歸為承受銀行
            所有」（原證三）。換言之，依承諾書所載內容，
            在信用部成立後取得的資產，如能證明係其他部門
            無償轉列信用部者，該資產應屬農會、漁會所有，
            而非如被告及行政院所言，對於爭議資產之認定，
            一律以64年5月9 日作為形式判斷基準。
          其次，依農業金融法第59條第2 項授權行政院農委
            會與行政院金融監督管理委員會訂定的「處理準則
            」第4 條第3 項，「依前2 項規定處理仍有爭議者
            ，由中央主管機關邀集行政院金融監督管理委員會
            、中央存款保險股份有限公司、銀行、農、漁會等
            相關單位協議處理。」由於本件情形是原告與被告
            對於系爭標的物，是否屬於應予返還原告的爭議資
            產有所爭執，依前述規定，中央主管機關（即被告
            ）應邀集相關機關－尤其是對該財產歸屬有所爭執
            的農會、漁會－協議處理。惟被告在作成拒絕返還
            爭議資產的處分時，並未給予原告協商之機會，是
            被告之決定顯然剝奪原告的程序參與權。
          實際上程序參與權之保障，對於權利受國家侵害之
            人民尤具重要性。就此，司法院大法官於釋字第48
            8 號解釋中揭示：「基於保障人民權利之考量，法
            律規定之實體內容固不得違背憲法，其為實施實體
            內容之程序及提供適時之司法救濟途徑，亦應有合
            理規定，方符憲法維護人民權利之意旨；法律授權
            行政機關訂定之命令，為適當執行法律之規定，尤
            須對採取影響人民權利之行政措施時，其應遵行之
            程序作必要之規範。」此外，大法官於釋字第409
            號解釋理由書中亦提及，「徵收土地對人民財產權
            發生嚴重影響，‧‧‧徵收計畫確定前，應聽取土
            地所有權人及利害關係人之意見，俾公益考量與私
            益維護得以兼顧，且有促進決策之透明化的作用」
            。由上述解釋意旨可以看出，大法官認定遵守程序
            規定與財產權保障兩者間具有密切關係。在本件情
            形中，行政機關所應遵守之程序為：其應與原告就
            爭議資產的認定進行協議程序。
          倘若行政機關未與農會、漁會進行協議時，則該行
            政處分之法效力為何？應進一步探究。對此，如由
            被告農訴字第0940141817號訴願決定書所載（原證
            四），其係基於行政院農委會金融局未與原告就爭
            議資產進行協議的考量，而作出撤銷行政院農委會
            農業金融局農金2 字第0945070479號處分的決定以
            觀，可以清楚得知，對於主管機關未踐行協議程序
            而作出的瑕疵處分，至少應加以撤銷。
        (3)綜上所述，被告未給予原告協議之機會，該行政處分
          顯有瑕疵，應予撤銷。由承諾書所載內容之標準觀之
          ，系爭標的物係原告處分信用部成立基準日前列帳於
          信用部之彰銀股票所得購置，被告應無償返還予原告
          。於此，原告懇請鈞院將原訴願決定及原處分關於未
          將彰化縣彰化市○○段567-001 、567-003 建號與彰
          化縣彰化市○○段1184建號建物轉回予原告之部分撤
          銷，並命行政院農委會作成將彰化縣彰化市○○段56
          7-001 、567-003 建號與彰化縣彰化市○○段1184建
          號之建物，返還予原告的處分。
      3.農業金融法第59條第2 項授權主管機關訂定爭議資產之
        認定標準與處理準則，違反授權明確性原則：
        農業金融法第59條第2 項規定：「依金融機構合併法第
        13條規定，將信用部讓與銀行承受之農、漁會，其爭議
        資產之認定標準與處理準則，中央主管機關應會同相關
        部會於本法施行後6 個月內訂定處理之。」此條規定的
        授權目的、授權內容雖可推知，惟因授權範圍不明確而
        違反授權明確性原則，分述如下：
        (1)法律授權行政機關發布法規命令固為憲法所許，但立
          法者授權的目的、內容、範圍必須具體明確，迭經司
          法院大法官釋字第313 號解釋、第432 號解釋、第49
          1 號解釋、第522 號解釋釋示在案。一般而言，授權
          明確性原則是司法院大法官繼受德國基本法第80條第
          1 項而來，該條項前段規定：「法律得授權聯邦政府
          、聯邦閣員或邦政府發布法規命令，法律應規定此項
          授權之內容、目的與範圍，所發布之法規命令，應引
          證授權之法律根據」。我國憲法雖然沒有授權明確性
          原則的明文規定，但是學者認為這可以從憲法中的法
          治國原則與民主原則中推導而出（許宗力，行政命令
          授權明確性問題之研究，收錄於：法與國家權力，民
          國87年，219-225 ）。如是，立法者在授權行政機關
          訂定法規命令時，自應符合授權明確性原則要求。此
          外，依行政程序法第5 條之規定，行政行為之內容應
          明確。
        (2)具體而言，授權命令之目的、內容、範圍及行政行為
          之方式內容需具體明確的意思是指，必須使人民或行
          政機關能瞭解授權命令的意思，並使受規範者得以具
          體認識其受法規範規制的狀態及其法律地位，俾其得
          以據此安排其生活，以及使司法機關能對授權命令加
          以審查。亦即，授權明確性應具備可瞭解性、可預見
          性與可審查性等要素。此外，當該法律越是嚴重侵害
          基本權，其明確性的要求就應該越高（陳愛娥，如何
          明確適用「法律明確性原則」？月旦法學，第88期，
          民國91年9 月，頁252-257 ；姜悌文，行政法上之明
          確性原則，收錄於城仲模主編，行政法之一般法律原
          則(二)，民國86年7 月，頁436-437 ）。
        (3)依上所述，農業金融法第59條第2 項實違反授權明確
          性原則。蓋：1.由農業金融法第1 條規定可知，農業
          金融法第59條第2 項的授權目的應係：「健全農業金
          融機構之經營，保障存款人權益，促進農、漁村經濟
          發展」。就此應進一步指出，由於農會、漁會資產的
          多寡，與其是否能健全經營並給予全體會員堅實之保
          障，進而促進農、漁村之經濟發展，緊密相關。如是
          ，應可認定對「爭議資產」作最有利於農會、漁會之
          認定，係農業金融法第59條第2 項的授權目的之一。
          從而，行政機關在訂定法規命令時不應違背此授權目
          的，在解釋此等法規命令時，更應依照立法者的授權
          目的作解釋。2.其次，立法者的授權內容是針對「爭
          議資產之認定標準與處理」，由此條文規定內容亦可
          得知所規範的對象。3.再者，由於該爭議資產的認定
          對於信用部被接管之農會、漁會的權利影響重大，從
          而，立法者的授權範圍尤應具體明確，已如前述。惟
          由農業金融法第59條第2 項規定以觀，並無法知悉立
          法者授權的範圍，從而無法使受規範者得以具體認識
          其受法規範規制的狀態及其法律地位，並藉以據此安
          排其生活。就此，農業金融法第59條第2 項難謂與授
          權明確性原則無違。
      4.縱認農業金融法第59條第2 項未違反授權明確性原則，
        然而，為避免「處理準則」逾越法律授權目的以及避免
        體系矛盾，有關爭議資產的認定，應以「處理準則」第
        4 條第3 項作為處理原則，並將第3 條解釋為一種行政
        上的便宜規定，而非唯一的參考標準：
        (1)被告與行政院金融監督管理委員會，依據農業金融法
          第59條第2 項授權訂定的「處理準則」，其係對多數
          不特定人民就一般事項所作之抽象對外法律效果的規
          定，在性質上為行政程序法第150 條第1 項之法規命
          令。其次，依行政程序法第150 條第2 項規定，「法
          規命令之內容應明列其法律授權之依據並不得逾越法
          律授權之範圍與立法精神。」再者，當法律僅作概括
          授權時，該法規命令之內容僅能在與母法之立法精神
          及立法目的有關的細節性、技術性事項內加以規定，
          此迭經司法院大法官釋字第479 號、第547 號、第55
          9 號與第561 號解釋釋示在案。
        (2)其次，有關「處理準則」第3 條之規定，被告就此曾
          做出說明，其略以：農業金融法第59條第2 項係為處
          理農會信用部遭主管機關，依農業機構合併法第13條
          第2 項規定，由銀行承受加以合併時，如何劃分應返
          還予農會資產之規範。亦即，該「爭議資產認定與處
          理準則」主要在處理農會、漁會爭議資產之認定。如
          是，此準則所規定之標準將對農會、漁會之權利產生
          重大的影響，絕非被告所稱僅為「技術性、細節性」
          的規定！
        (3)退步而言，縱認該規定為技術性、細節性之規定（原
          告並不認同！），其仍不得逾越母法之立法精神及立
          法目的。如前所述，農業金融法第59條第2 項之授權
          目的在於：對「爭議資產」作最有利於農會、漁會之
          認定。被告於訴願答辯書中的「理由、六」亦清楚指
          出：「實務上認定何者為信用部營運所必需之財產，
          或因農會漁會財產龐雜細目繁多，且成立年代久遠，
          相關文件佚失；或因農會漁會基於營運需要，常有將
          資產在內部單位間之帳目上挪移調整，若需經本會逐
          一認定相關資料是否屬信用部營運所必需，始由承受
          信用部之銀行返還予農漁會，將使爭議資產之返還作
          業曠日廢時，不利於信用部遭合併之農漁會」，亦即
          ，該「處理準則」的訂定目的，主要在於避免農會、
          漁會為認定爭議資產之歸屬，因曠日廢時致生不利益
          。從而應可認為如農會、漁會已有具體證據證明系爭
          資產的歸屬，為確保彼等權利，該爭議資產應作有利
          於農會、漁會的認定。如是，將「處理準則」第3 條
          作為行政機關處理爭議資產時的唯一認定標準，除牴
          觸立法者的授權目的外，亦與行政機關訂定「處理準
          則」的初衷產生齟齬。
        (4)此外，果如被告與行政院所言，一律以64年5 月9 日
          作為處理爭議資產時唯一的認定標準，則「處理準則
          」第4 條第3 項「依前2 項規定處理仍有爭議者，由
          中央主管機關邀集行政院金融監督管理委員會、中央
          存款保險股份有限公司、銀行、農、漁會等相關單位
          協議處理」之規定，即屬蛇足，且此種解釋方法明顯
          會造成「處理準則」規範內容彼此間的矛盾（即體系
          矛盾）！為避免此種情況產生，在解釋上應認為「處
          理準則」第4 條第3 項是行政機關在處理爭議資產事
          件時的主要依據，而「處理準則」第3 條僅為避免農
          會、漁會因曠日廢時地舉證證明其爭議資產所設之一
          種行政上的便宜規定。
        (5)簡言之，為符合農業金融法第59條第2 項之授權目的
          ，關於爭議資產之認定範圍，應探究法律整體內容的
          精神及立法目的，並就具體的實質內容作判斷，如能
          證明信用部設立基準日之後取得之資產與基準日前取
          得之資產具有延續性者，應認定其屬爭議資產範圍。
      5.被告未以資產延續性作為應否返還爭議資產之標準，該
        決定違反公平原則：
        (1)被告於訴願答辯書中之「理由、五」指稱，「高雄市
          小港區農會之爭議資產，雖屬於64年5 月9 日後所取
          得之資產，惟係因小港區農會以64年5 月9 日前已取
          得之原有資產遭政府徵收後，所取得之徵收補償費購
          置者，本會考量爭議資產之取得係國家強制徵收之故
          ，非農會依其自由意志而為處分，其原有資產之喪失
          不可歸責於該農會，基於公平正義，該資產宜認為具
          有延續性，而視同為64年5 月9 日前取得。」就被告
          作成應予返還的結論來說，雖可令人贊同，惟其推論
          過程顯有違誤，分述如下：
          細譯被告上述決定內容，不難得知彼認為應否將爭
            議資產返還於農會、漁會的考量有二：其一是原有
            資產之喪失是否可歸責於農會、漁會（即可歸責性
            ）？其二則是，基於公平正義的考量，農會、漁會
            變賣信用部設立前所取得之資產而購置得的新資產
            ，兩者間是否具有延續性（即資產延續性）？
          然而，仔細探究上述決定內容，不難得知應否返還
            爭議資產，實與農會、漁會是否具可歸責性無涉。
            為清楚指出其錯誤之處，應對上述內容再次說明。
            被告上述決定前段謂：「本會考量爭議資產之取得
            係國家強制徵收之故，非農會依其自由意志而為處
            分，其原有資產之喪失不可歸責於該農會」云云，
            除論理依據為何頗費猜疑外，該論述亦不具有說服
            力，而顯有概念錯誤之嫌。蓋：
            (甲)依照實務及學者之見解，當雙方當事人間具有契
              約關係，於認定債務人在債務不履行時應否負賠
              償責任時，係以債務人是否具可歸責事由作為判
              斷標準（孫森焱，新版民法債編總論下冊，民國
              89年8 月，頁485 ）。例如在土地買賣的案件中
              ，一方當事人負有移轉土地所有權的義務，他方
              則負有給付價金之義務，如一方當事人因土地遭
              政府徵收而無法給付時，實務及學者通說均認定
              此種情形非屬可歸責於土地遭徵收之當事人，其
              無庸負損害賠償之責（王澤鑑，出售之土地被徵
              收時之危險負擔、不當得利及代償請求權，民法
              學說與判例研究(六)，民國80年10月，頁103 ）。
              亦即，可歸責性是作為判斷契約當事人之一方因
              債務不履行是否應負損害賠償責任的判斷標準，
              與他方當事人是否基於自由意志處分財產無涉。
              況且，在上述案例情況中，行政機關以單方決定
              作成之徵收土地的行政處分，性質上為一高權行
              為，與契約雙方當事人藉由是否可歸責他方當事
              人之事由，來認定其是否應負損害賠償責任之態
              樣顯然有別。
            (乙)尤有甚者，原告係在82年至85年間，陸續出售於
              41年間（即信用部成立前）所取得之彰化商業銀
              行股票所得，用以購置系爭標的物，此一單純運
              用既有資產進行商業交易的行為，其時間點是發
              生在原告信用部被銀行接管前，如將此種社會常
              態之商業行為認為具有非難性或可歸責性，與使
              原告承受不可預期之不利益無異，而嚴重違反國
              家行為應使人民具可預見性之法治國原則！簡單
              而言，被告以「原有資產之喪失是否可歸責於農
              會、漁會（即可歸責性）」作為認定標準，實屬
              無稽。
          再者，有鑑於公平正義的概念過於抽象而不易掌握
            ，加以其意涵人言言殊，從而，主管機關行政院農
            業委員會以資產是否具有延續性作為認定公平正義
            的判準，應予贊同。如由行政院農委會上述決定之
            內文脈絡可以推知，所謂資產延續性係指：購置「
            後資產」所需之資金係由「前資產」換價所得，亦
            即，兩者之間的資金款項具有前後流程性。應進一
            步指出，行政院農委會農業金融局於93年12月14日
            召開「研商處理36家農會漁會於信用部成立前取得
            資產事宜」會議，對於「信用部成立後始取得之不
            動產，如處分後再購置或興建取得之新不動產，是
            否視為信用部成立前取得的資產」一事，作出「應
            探究新取得不動產資金的來源，如能證明係源自於
            信用部成立前取得之不動產予以支應者，仍屬原爭
            議資產之延伸，應可認定屬爭議資產範圍」的決定
            （原證五）。而「農漁會信用部財產劃分原則」第
            7 點亦規定，有關爭議資產之處理應從寬認定（原
            證六）。簡言之，依實務運作情形而言，係以爭議
            資產是否具有延續性作為判準，並從寬認定。
          綜上所述，應否將爭議資產返還於農會、漁會的判
            斷標準為：農會、漁會變賣信用部設立前所取得之
            資產而購置得之新資產，兩者間是否具有延續性？
            如換出資產與購入資產間具有延續性，則應加以返
            還。
        (2)此外，本案與小港區農會資產遭徵收所處之「對國家
          未來行為不具可預見性」的情境相同。詳言之，小港
          區農會因無法預見其資產在未來會遭到國家徵收，而
          原告於處分財產當時，同樣無法預見未來會因經營不
          善致信用部遭國家指定之銀行接管，進而使原告列帳
          於信用部之資產歸屬產生爭議，導致原告財產權遭國
          家剝奪。就此以觀，原告所處情境實與小港區農會資
          產遭國家徵收者相同。故，行政院於訴願決定書中認
          定本案與小港區農會之情形不同，顯有錯誤！由於被
          告在前述小港區農會之案件中，已作出應將該爭議資
          產返還與小港區農會的決定，基於相同事物應為相同
          處理的公平原則，在本案情形中，被告亦應為相同處
          理，而將原告於82年至85年間陸續出售信用部成立前
          所取得之彰化商業銀行股票所得，無償用以購置信用
          部的資產加以返還；若否，被告之決定即違反憲法第
          7 條平等原則。
        (3)簡言之，原告出售彰化銀行股票所得，無償用以購置
          信用部資產，雖然各該事實於信用部成立基準日之後
          才發生，惟該系爭標的物與經處分之股票兩者間具有
          資產延續性，應認為係原告在信用部成立前所取得之
          資產，實明若觀火。對此，被告應基於公平正義及平
          等原則的考量，作出返還該爭議資產予原告之決定。
      6.另94年4 月19日召開「研商處理彰化縣彰化市農會於信
        用部成之前取得資產轉回事宜會議」（即原證二），其
        決議四：略為..惟經銀行局，存保公司等單位代表討論
        後，原則決定該等建物核與「信用部讓與銀行承受之農
        會、漁會爭議資產認定與處理準則」及「農漁會信用部
        財產劃分原則」規定不符。上列經銀行局..討論後..等
        記載，事實上皆係農業金融局所杜撰，在1 小時開會時
        間內，農金局主持會議之官員，從未就此部分徵詢銀行
        局及存保公司之出席代表表示意見，此由行政院金融重
        建基金管理委員會94年5 月11日金管建字第0940010558
        號函說明二之(一)（原證七）可資證明；且農金局5 月27
        日簽件，農委會李主任委員於5 月31日批示「如擬」，
        同年6 月23日召開「研商處理彰化縣彰化市農會變產置
        產專案會議」再依該次會議結論於7 月4 日第二次簽報
        農委會（原證八），豈知在6 月23日之後至7 月4 日之
        間，並無任何研商會議，但該局竟又在簽呈說明三之(一)
        甲案內偽稱「．．且本案前經邀集金管會及存保公司討
        論，皆認為非被政府徵收之變產置產方式並不符合爭議
        資產之定義．．」。在擬辦內又重複指稱同一內容，致
        使李主任委員因農金局之偽造資料而被矇騙，始於7 月
        5 日批示「如擬」，而造成錯誤決定與處分，於此一併
        說明。
      7.行政院訴願決定書之決定內容未見說理，如何對系爭案
        件據以論斷？蓋：對於行政院駁回原告之訴願，原告不
        服，但更令原告難以信服的是，細讀行政院訴願決定書
        中之「理由」部分，只見其「主張」，未見其論述。具
        體而言，行政院訴願決定書「理由」部分，除訴願駁回
        與單純臚列相關法律規定（諸如：農業金融法第5 條前
        段規定、同法第59條第2項 規定，以及「信用部讓與銀
        行承受之農會漁會爭議資產認定與處理準則」第1 條、
        第3 條跟第4 條的規定）外，主要是擷取行政院農委會
        的主張，對於原告於訴願書中所提之質疑與論據，絲毫
        未見其仔細斟酌並提出反駁之說理，此種輕率論斷的處
        理態度著實令人感到匪夷所思！難令原告甘服，請判決
        如訴之聲明，以維權益。
　　(三)被告主張之理由：
      1.系爭標的物不符「處理準則」規定，且依法踐行協議程
        序，故非屬爭議資產，無須返還予原告：
        (1)「處理準則」規定以信用部成立前取得之營業所需不
          動產為爭議資產，係為有效處理爭議資產轉回：
          查原告在內36家農（漁）會於90年前後，遭財政部
            依金融機構合併法之規定，命令渠等將其經營不善
            信用部移由銀行承受，而信用部營運所需之財產依
            法即應全數移轉予承受銀行，惟若一概移轉予承受
            信用部之銀行，恐使農（漁）會其他部門因無辦公
            處所而無法運作。政府基於前述因素，乃於92年7
            月23 日 公布之農業金融法第59條第2 項特別規定
            ：「依金融機構合併法第13條規定，將信用部讓與
            銀行承受之農、漁會，其爭議資產之認定標準與處
            理準則，中央主管機關應會同相關部會於本法施行
            後6 個月內訂定處理之。」而授權被告訂定法規命
            令，以處理相關資產（即爭議資產）無償返還農（
            漁）會事宜。
          又如由被告逐一認定相關資產是否非屬信用部營運
            所必須，再命承受信用部之銀行返還該資產予農（
            漁）會，將使爭議資產之返還作業曠日費時，將不
            利於信用部遭合併之農（漁）會日常會務之推展。
            故包括原告在內之36家農（漁）會，於中華民國農
            民團體幹部聯合訓練協會（以下簡稱農訓協會）所
            召開「研商信用部讓與銀行承受之農會漁會重設信
            用部事宜第一次會議」中，均同意以信用部成立之
            日為劃分是否移轉予承受銀行之標準；至於信用部
            成立日期之認定，則以「農會信用部業務管理辦法
            」發布生效日（64年5 月7 日行政院(64)台財字第
            3339號令訂定，64年5 月9 日生效）為基礎，此有
            原告簽署之承諾書附卷可稽（被證四）。被告並參
            照此意見研擬以信用部成立時點（原則上以64年5
            月9 日為基準）為無償返還爭議資產予農（漁）會
            之標準，並報請行政院召集相關機關協調在案（被
            證五）。
          故「處理準則」對於爭議資產之認定係以該資產為
            信用部成立前已取得者，而無如原告所稱該資產與
            信用部成立前之資產具有延續性與同一性以認定爭
            議資產云云，是以，系爭標的物自不符合「處理準
            則」之規定。
        (2)按「處理準則」第3 條規定：「本準則所稱爭議資產
          指帳列信用部且於信用部成立前取得之股票（份）、
          債券及營業所必需之不動產。信用部成立日期之認定
          ，以中華民國64年5 月9 日為基準。但實際成立日期
          在該日之後者，以實際成立日期為準。」查原告申請
          爭議資產轉回時，陳報系爭標的物取得時間分別為82
          年1 月5 日及85年8 月8 日，而信用部則成立於64年
          5 月9 日，此有原告所提申請轉回函（被證一）附卷
          可稽。是以，系爭標的物取得時間既為信用部成立日
          期之後，不符合「處理準則」第3 條第2 項後段規定
          ，即非爭議資產。
        (3)次查，系爭承諾書為包含原告在內36家信用部讓與銀
          行之農（漁）會所自行共同簽署，已如前述（3.(1)
          ）故原告謂：系爭承諾書為被告與原告在內36家農（
          漁）會簽署云云，與事實並不相符。另查，被告作成
          原處分係依「農業金融法」授權訂定之「處理準則」
          第3 條、第4 條第1 項、第2 項等規定，並非依系爭
          承諾書所為，此亦有原處分書附卷可稽（被證二）。
          是以，原處分以原告所屬信用部成立日期為基準日期
          ，認定系爭標的物取得日期在信用部成立日期之後，
          並無違法之處。
        (4)末查，被告所屬農業金融局依「處理準則」第4 條第
          3 項規定於94年4 月19日召開會議，邀集原告及相關
          機關共同協商處理，原告之理事長、總幹事及秘書均
          到場參與協議程序，此有該次會議紀錄（被證六）附
          卷可稽。故原告所稱：被告未依規定給予原告協商機
          會，原處分程序有瑕疵應予撤銷云云，顯與事實不符
          ，自不足採。
        (5)綜上，系爭標的物不符「處理準則」第3 條爭議資產
          取得日期必須在信用部成立日期以前之規定，且被告
          亦無原告指稱未踐行「處理準則」第4 條第3 項之協
          議程序情事，故原告所指系爭標的物為爭議資產且未
          給予原告協議之機會云云，顯與法令規定不合，亦與
          事實不相符，應屬無理由。
      2.依「農業金融法」第59條第2 項授權被告訂定「處理準
        則」，係符合授權明確性原則：
        (1)按「憲法第7 條、第9 條至第18條、第21條及第22條
          之各種自由及權利，則於符合憲法第23條之條件下，
          得以法律限制之。至何種事項應以法律直接規範或得
          委由命令予以規定，與所謂規範密度有關，應視規範
          對象、內容或法益本身及其所受限制之輕重而容許合
          理之差異：諸如剝奪人民生命或限制人民身體自由者
          ，必須遵守罪刑法定主義，以制定法律之方式為之；
          涉及人民其他自由權利之限制者，亦應由法律加以規
          定，如以法律授權主管機關發布命令為補充規定時，
          其授權應符合具體明確之原則；若僅屬與執行法律之
          細節性、技術性次要事項，則得由主管機關發布命令
          為必要之規範，雖因而對人民產生不便或輕微影響，
          尚非憲法所不許」（司法院大法官釋字第443 號解釋
          理由書參照）。次按「在母法概括授權下所發布者，
          是否超越法律授權，不應拘泥於法條所用之文字，而
          應就該法律本身之立法目的，及整體規定之關聯意義
          為綜合判斷」（司法院大法官釋字第612 號解釋參照
          ），查農業金融法第59條第2 項係就有關讓與銀行承
          受之農（漁）會，其爭議資產之認定與處理，已明確
          授權被告訂定相關認定與處理之準則；縱認農業金融
          法第59條第2 項為概括授權規定，因非屬於「剝奪人
          民生命或限制人民身體自由」之事項，若從農業金融
          法之立法目的、整體規定關聯意義綜合判斷，應可得
          知該法授權訂定「處理準則」之目的、內容及範圍，
          即符合授權明確性原則之要求。
        (2)次按「農業金融法」第1 條規定：「為健全農業金融
          機構之經營，保障存款人權益，促進農、漁村經濟發
          展，特制定本法。」故訂定該法授權之法規命令應考
          量(1)健全農業金融機構經營；(2)保障存款人權益；及
          (3)促進農、漁村經濟發展等不同政策價值，並使其盡
          可能的使各個價值獲得最大之實現。且由原告起訴狀
          第5 頁「由於農會、漁會資產的多寡，與其是否能健
          全經營並給予全體會員堅實之保障，進而促進農、漁
          村之經濟發展，緊密相關。如是，應可認定對『爭議
          資產』作最有利於農會、漁會之認定，係農業金融法
          第59條第2 項授權目的之一。」等語亦得認為，原告
          也主張「作最有利農（漁）會之認定」僅為農業金融
          法授權目的之一，亦即仍有其他授權目的且為原告所
          得預見者。
        (3)綜上，農業金融法第59條第2 項授權被告訂定「處理
          準則」，其授權至臻明確，縱認其為概括授權，從該
          法第1 條規定及整體規範意旨觀之，仍得以使原告預
          見該法第59條第2 項之授權目的、內容及範圍，故並
          無違反授權明確性原則。是以，原告主張農業金融法
          第59條第2 項違反授明確性云云，顯無理由。
      3.「處理準則」之訂定未逾越「農業金融法」之授權目的
        ；且「處理準則」第4 條第3 項之協議程序係為更有效
        處理爭議資產轉回事宜所設，並無體系矛盾之情形：
        (1)查「處理準則」係為有效處理爭議資產轉回事宜，並
          參酌原告在內36家農（漁）會意見，以資產取得時點
          為判斷是否屬於爭議資產，已詳如前述（3.(1)），且
          為原告所認同並於起訴狀第7 頁引用。
        (2)次按，「處理準則」第3 條若真如原告所主張，僅屬
          行政上便宜之規定，而為被告認定爭議資產之參酌因
          素者，亦即被告於認定爭議資產時，仍須就個別資產
          是否為農（漁）會原有資產之延續予以審酌。如此，
          將使爭議資產之認定曠日廢時，而農（漁）會為證明
          相關資產具延續性而須提出原始證明文件等情事將形
          成其嚴重的負擔。是以，原告有關「處理準則」第3
          條僅為行政上便宜規定之主張，顯與「處理準則」之
          立法目的背道而馳，不足採納。
        (3)次查，爭議資產之認定與處理，涉及行政院金融監督
          管理委員會、中央存款保險公司、承受信用部之銀行
          及信用部被銀行承受之農（漁）會等單位，為使認定
          及處理爭議資產所發生之爭議更有效處理，「處理準
          則」第4 條第3 項乃特別規定中央主管機關（即被告
          ）得邀請前述相關單位共同會商協議處理，以免被告
          須耗費時間與各個相關單位個別溝通，導致爭議資產
          之認定時程延滯，進而損及原告之權益。故「處理準
          則」第4 條第3 項協議程序之規定，更有助於該準則
          立法目的之實踐，非如原告所稱該規定係屬「蛇足」
          ，有體系矛盾情形云云。
        (4)綜上，原告主張被告解釋「處理準則」第4 條第3 項
          規定，有逾越授權目的且體系矛盾云云，係誤解法令
          及其規範目的，顯不足採。
      4.為符合公平原則，本案系爭標的物不應比照高雄市小港
        區農會之前例，以資產延續性作為判斷是否為爭議資產
        之標準：
        (1)按「例外解釋從嚴」原則，係為避免過多例外情形出
          現，反而有害法規原有規範目的之實現。查被告對高
          雄市小港區農會（以下簡稱小港區農會）讓與銀行承
          受之部分資產，雖為64 年5月9 日（即信用部成立日
          期）以後取得，惟係以該農會64年5 月9 日以前之資
          產遭徵收之補償金所購置者。被告考量該原有資產之
          喪失並非出於小港區農會自由意志所為，並不可歸責
          於小港區農會，故例外認定該原有資產雖非信用部成
          立日期以前取得，視同爭議資產處理，依「處理準則
          」之規定返還該資產予小港區農會，此分別有被告所
          屬機關農業金融局94年6 月23日會議紀錄（被證七）
          及處分書（被證八）負卷可稽。
        (2)次按相同事物作相同處理、不同事物作不同的處理，
          此即行政程序法第6 條揭示之「平等原則」，故具有
          相同事物本質者，應以相同之法律效果規範之。查系
          爭標的物為原告於85年間變賣其原有資產所得資金所
          購置者，為其信用部成立後所取得。該原有資產喪失
          並非遭國家強制徵收所致，與小港區農會原有資產之
          喪失係遭國家強制徵收所致並不相同，無法等同觀之
          。故被告就系爭標的物不比照小港區農會案，予以例
          外地認定為爭議資產，當符合平等原則「等者等之、
          不等者不等之」之要求，亦避免過度擴張解釋該準則
          之例外，進而損及「處理準則」之規範目的，故並無
          任何違法之處。
        (3)有關原告主張被告係以原有資產喪失是否可歸責於原
          告，為認定是否為爭議資產云云，查被告對於爭議資
          產之認定係依「處理準則」之規定處理，而原有資產
          喪失是否可歸責於農（漁）會僅為認定可否視同爭議
          資產處理之例外因素。原告所云顯逕行將例外因素變
          成法規適用之原則，有悖於「處理準則」之立法目的
          ，殊不足採。
        (4)另被告所屬機關農業金融局93年12月14日召開會議之
          紀錄說明四(二)項下，雖分別就股票股利與不動產二類
          資產，提出寬嚴不同之甲乙二案，然該次會議決議一
          、農（漁）會代表意見項下，僅記錄農（漁）會代表
          就前述股票股利及不動產處理方式之意見；決議二及
          決議三亦未提及說明四(二)，故會議結論並未就採取何
          種方案為決議，原告竟稱該次會議作成如何認定爭議
          資產之決定云云，顯與會議紀錄所示不符。
        (5)至於原告認為被告應依「農漁會信用部財產劃分原則
          」從寬認定爭議資產云云，查該劃分原則為行政院金
          融重建基金管理會所訂定，而被告並非該重建基金之
          所屬機關，自不受該劃分原則之拘束；且該劃分原則
          係該重建基金為處理遭銀行承受信用部之農（漁）會
          ，有關其信用部及營業所必需之財產應讓與銀行之事
          項所為之規定，與本案「處理準則」係為處理銀行應
          無償返還何種資產予之農（漁）會之事項並不相同，
          故原告主張前述，自不足採。
        (6)故原告主張被告應比照對小港區農會之處分，應以系
          爭標的物為原告變賣原有資產，具有延續性，並應從
          寬認定爭議資產云云，不符「處理準則」之規定與立
          法意旨，顯屬無據，要無理由。
      5.綜上所述，原告之訴為無理由，請判決如訴之聲明。
    理  由
一、按「本法所稱主管機關，在中央為行政院農業委員會。」、
    「依金融機關合併法第13條規定，將信用部讓與銀行承受之
    農、漁會，其爭議資產之認定標準與處理準則，中央主管機
    關應會同相關部會於本法施行後6 個月內訂定處理之。」農
    業金融法第5 條前段及第59條第2 項分別定有明文；又「本
    準則依農業金融法第59條第2 項規定訂之。」、「本準則所
    稱爭議資產指帳列信用部且於信用部成立前取得之股票（份
    ）、債券及營業所必需之不動產。信用部成立日期之認定，
    以中華民國64年5 月9 日為基準。但實際成立日期在該日之
    後者，以實際成立日期為準。」、「依前條所定之爭議資產
    ，應無償轉回農、漁會。爭議資產如經銀行處分或未經處分
    經雙方協議者，得由銀行依承受時之會計師評估價格，以現
    金歸還農、漁會。依前2 項規定處理仍有爭議者，由中央主
    管機關邀集行政院金融監督管理委員會、中央存款保險股份
    有限公司、銀行、農、漁會等相關單位協議處理。」復為信
    用部讓與銀行承受之農會漁會爭議資產認定與處理準則（下
    稱處理準則）第1 條、第3 條及第4 條所明定。
二、緣原告之信用部，經財政部依據行政院金融重建基金設置及
    管理條例第5 條、第10條及金融機構合併法第13條規定，以
    91年7 月24日台財融(3)字第0913000576號函命原告將其經營
    不善之信用部及其營業所必需之財產讓與合庫銀行，又該部
    原發予原告信用部本部及分部之設立許可證，於91年7 月26
    日24時予以註銷。原告則於94年1 月11日依信用部讓與銀行
    承受之農會漁會爭議資產認定與處理準則（以下簡稱處理準
    則）第3 條及第4 條規定，向被告所屬農金局申請轉回土地
    、建物、股票等爭議資產，經該局以94年7 月12日農金2 字
    第0945070479號函原告並副知合庫銀行，認合庫銀行應返還
    合庫銀行股票5,892,405 股、彰銀公司股票975,138 股、台
    灣水泥股份有限公司股票10,066股、台灣紙業股份有限公司
    股票1,862 股、台灣工礦股份有限公司股票843 股及彰化縣
    彰化市○○段0103地號土地等資產予原告。原告不服，提起
    訴願，經被告以農訴字第0940141817號訴願決定，將原處分
    撤銷。嗣被告以95年1 月4 日農授金字第0955070019號處分
    書仍核定合庫銀行應轉回原告上開合庫銀行應返還合庫銀行
    股票5,892,405 股、彰銀公司股票975,138 股、台灣水泥股
    份有限公司股票10,066股、台灣紙業股份有限公司股票1,86
    2 股、台灣工礦股份有限公司股票843 股及彰化縣彰化市○
    ○段0103地號土地之爭議資產，其餘申請轉回之資產，與規
    定不符，不予轉回。原告就未返還彰化縣彰化市○○段567-
    00 1、567-003 （重測前為大竹段大竹小段0000-000、0000
    -000）建號及彰化縣彰化市○○段1184建號建物部分不服，
    提起訴願遭決定駁回，遂提起本件行政訴訟。兩造分別為前
    揭事實欄所載之陳述，準此，本件所爭執者厥為系爭爭議資
    產是否在信用部成立之前取得。
三、查包含原告在內之36家農（漁）會於90年前後，遭財政部依
    金融機構合併法之規定，命令渠等將其經營不善信用部移由
    銀行承受；惟鑑於信用部營運所需之財產若全數移轉予承受
    銀行，恐使農（漁）會其他部門因無辦公處所而無法運作。
    政府乃於92年7 月23日公布之農業金融法第59條第2 項特別
    規定：「依金融機構合併法第13條規定，將信用部讓與銀行
    承受之農、漁會，其爭議資產之認定標準與處理準則，中央
    主管機關應會同相關部會於本法施行後6 個月內訂定處理之
    。」，授權被告訂定法規命令，以處理相關資產（即爭議資
    產）無償返還農（漁）會事宜。此外，又鑑於若由被告逐一
    認定相關資產是否非屬信用部營運所必須，再命承受信用部
    之銀行返還該資產予農（漁）會，將使爭議資產之返還作業
    曠日費時，將不利於信用部遭合併之農（漁）會日常會務之
    推展。故包括原告在內之36家農（漁）會，於93年4 月9 日
    假農訓協會所召開「研商信用部讓與銀行承受之農會漁會重
    設信用部事宜第一次會議」中，均同意以信用部成立之日為
    劃分是否移轉予承受銀行之標準；至於信用部成立日期之認
    定，則以「農會信用部業務管理辦法」發布生效日（即64年
    5 月7 日行政院(64)台財字第3339號令訂定，64年5 月9 日
    生效）為基礎，此有原告簽署之承諾書附卷可稽（見原處分
    卷第140-142 頁）。被告爰參照此意見研擬以信用部成立時
    點（原則上以64年5 月9 日為基準）為無償返還爭議資產予
    農（漁）會之標準，並報請行政院召集相關機關協調在案（
    見原處分卷第143 、144 頁）。又依處理準則第3 條規定：
    「本準則所稱爭議資產指帳列信用部且於信用部成立前取得
    之股票（份）、債券及營業所必需之不動產。信用部成立日
    期之認定，以中華民國64年5 月9 日為基準。但實際成立日
    期在該日之後者，以實際成立日期為準。」。查依卷附建物
    登記謄本影本記載，系爭彰化縣彰化市○○段567-001 、56
    7-003 建號及彰化縣彰化市○○段1184建號建物所有權登記
    日期分別為87年1 月10及87年1 月16日（見原處分卷第118-
    122 頁），縱使依原告申請爭議資產轉回時，陳報系爭標的
    物取得時間分別為82年1 月5 日及85年8 月8 日（見原處分
    卷第11頁），而信用部則成立於64年5 月9 日，從而，系爭
    標的物取得時間既為信用部成立日期之後，不符合「處理準
    則」第3 條第2 項後段規定，即非爭議資產，要無疑義。又
    查前開承諾書為包含原告在內36家信用部讓與銀行之農（漁
    ）會所自行共同簽署（見原處分卷第141 頁），已如前述（
    ，原告陳稱系爭承諾書為被告與原告在內36家農（漁）會簽
    署云云，與事實顯不相符。且被告作成系爭原處分係依「農
    業金融法」授權訂定之「處理準則」第3 條、第4 條第1 項
    、第2 項等規定，並非依系爭承諾書所為，此亦有原處分書
    附卷可稽（見原處分卷第134 、135 頁）。準此，原處分以
    原告所屬信用部成立日期為基準日期，認定系爭標的物取得
    日期在信用部成立日期之後，要屬有據。
四、查被告所屬農業金融局依「處理準則」第4 條第3 項規定於
    94年4 月19日召開會議，邀集原告及相關機關共同協商處理
    ，原告之理事長、總幹事及秘書均到場參與協議程序，此有
    該次會議紀錄（見原處分卷第145-152 頁）附卷可稽。原告
    訴稱被告未依規定給予原告協商機會，原處分程序有瑕疵應
    予撤銷云云，顯非事實，洵不足採。至於該次會議紀錄，經
    行政院金融重建基金管理委員會於94年5 月11日金管建字第
    0940010558號函所為之更正，係因重建基金管理委員會認為
    銀行局、存保公司僅與會列席參與意見，無會議裁示或決定
    權，而請被告更正文字而已，並無涉及會議結論之問題，與
    是否給與原告協商機會並無關聯。另關於原證八之簽呈，係
    承辦人員於7 月4 日簽件，農委會主委7 月5 日批示，非原
    告所指5 月27日簽件、農委會主委5 月31日批示，至於簽呈
    內容是否涉及向主管長官偽報會議次數，要屬被告內部行政
    問題，核與本件處分無涉，併此敘明。
五、按「憲法第7 條、第9 條至第18條、第21條及第22條之各種
    自由及權利，則於符合憲法第23條之條件下，得以法律限制
    之。至何種事項應以法律直接規範或得委由命令予以規定，
    與所謂規範密度有關，應視規範對象、內容或法益本身及其
    所受限制之輕重而容許合理之差異：諸如剝奪人民生命或限
    制人民身體自由者，必須遵守罪刑法定主義，以制定法律之
    方式為之；涉及人民其他自由權利之限制者，亦應由法律加
    以規定，如以法律授權主管機關發布命令為補充規定時，其
    授權應符合具體明確之原則；若僅屬與執行法律之細節性、
    技術性次要事項，則得由主管機關發布命令為必要之規範，
    雖因而對人民產生不便或輕微影響，尚非憲法所不許」司法
    院大法官會議釋字第443 號解釋在案；次按「在母法概括授
    權下所發布者，是否超越法律授權，不應拘泥於法條所用之
    文字，而應就該法律本身之立法目的，及整體規定之關聯意
    義為綜合判斷」亦有司法院大法官會議釋字第612 號解釋可
    資參照，查農業金融法第59條第2 項就有關讓與銀行承受之
    農（漁）會，其爭議資產之認定與處理，已明確授權被告訂
    定相關認定與處理之準則；縱認農業金融法第59條第2 項為
    概括授權規定，因非屬於「剝奪人民生命或限制人民身體自
    由」之事項，若從農業金融法之立法目的、整體規定關聯意
    義綜合判斷，應可得知該法授權訂定「處理準則」之目的、
    內容及範圍，即符合授權明確性原則之要求。次按農業金融
    法第1 條開宗明義規定：「為健全農業金融機構之經營，保
    障存款人權益，促進農、漁村經濟發展，特制定本法。」故
    訂定該法授權之法規命令應考量(1)健全農業金融機構經營；
    (2)保障存款人權益；及(3)促進農、漁村經濟發展等不同政策
    價值，並使其盡可能的使各個價值獲得最大之實現。原告起
    訴狀亦有「由於農會、漁會資產的多寡，與其是否能健全經
    營並給予全體會員堅實之保障，進而促進農、漁村之經濟發
    展，緊密相關。如是，應可認定對『爭議資產』作最有利於
    農會、漁會之認定，係農業金融法第59條第2 項授權目的之
    一。」等語，可知原告也主張「作最有利農（漁）會之認定
    」僅為農業金融法授權目的之一，亦即仍有其他授權目的且
    為原告所得預見者。從而，農業金融法第59條第2 項授權被
    告訂定「處理準則」，其授權至臻明確，縱認其為概括授權
    ，從該法第1 條規定及整體規範意旨觀之，仍得以使原告預
    見該法第59條第2 項之授權目的、內容及範圍，要無違反授
    權明確性可言，原告主張農業金融法第59條第2 項違反授明
    確性云云，顯不足採。
六、按爭議資產之認定與處理，涉及行政院金融監督管理委員會
    、中央存款保險公司、承受信用部之銀行及信用部被銀行承
    受之農（漁）會等單位，為使認定及處理爭議資產所發生之
    爭議更有效處理，「處理準則」第4 條第3 項乃特別規定被
    告得邀請前述相關單位共同會商協議處理，以免被告須耗費
    時間與各個相關單位個別溝通，導致爭議資產之認定時程延
    滯，進而損及原告之權益，已如前述。故處理準則第4 條第
    3 項協議程序之規定，更有助於該準則立法目的之實踐，體
    系上亦無矛盾之處；至處理準則第3 條之規定，係為有效處
    理爭議資產轉回事宜，並參酌原告在內36家農（漁）會意見
    ，以資產取得時點為判斷是否屬於爭議資產之基準點，亦如
    前述，原告主張處理準則第3 條僅屬行政上便宜之規定，被
    告在認定爭議資產時，仍須就個別資產是否為農（漁）會原
    有資產之延續予以審酌云云；核屬其個人主觀意見，要屬無
    據。
七、按相同事物作相同處理、不同事物作不同處理，為行政程序
    法第6 條所揭示之平等原則，惟具有相同事物本質者，始應
    以相同之法律效果規範之。查系爭標的物為原告於85年間變
    賣其原有資產所得資金所購置者，為其信用部成立後所取得
    ，其原有資產之喪失非遭國家強制徵收所致；而高雄市小港
    區農會讓與銀行承受之部分資產，雖為64年5 月9 日以後取
    得；但該等資產係以該農會64年5 月9 日以前之資產遭徵收
    之補償金所購置。被告考量該原有資產之喪失並非出於小港
    區農會自由意志所為，並不可歸責於小港區農會，故例外認
    定該原有資產雖非信用部成立日期以前取得，視同爭議資產
    處理，依「處理準則」之規定返還該資產予小港區農會，此
    有農金局94年6 月23日會議紀錄（見原處分卷第153 頁）及
    處分書（見原處分卷第158 、159 頁）附卷可稽。兩者性質
    不同，無法等同對處。故被告就系爭標的物不比照小港區農
    會案，予以例外地認定為爭議資產，當符合前揭平等原則「
    等者等之、不等者不等之」之要求，亦避免過度擴張解釋該
    準則之例外，進而損及「處理準則」之規範目的，核並不合
    。 至原告訴稱被告係以原有資產喪失是否可歸責於原告，
    為認定是否為爭議資產乙節；查被告對於爭議資產之認定，
    一依處理準則之規定為原則，而原有資產喪失是否可歸責於
    農（漁）會，則僅為認定可否視同爭議資產處理之例外因素
    ，符合「例外從嚴」之解釋原則，應無違誤。又農金局於93
    年12月14日召開會議之紀錄說明四(二)項下（見訴願卷第39-4
    3 頁），雖分別就股票股利與不動產二類資產，提出寬嚴不
    同之甲乙二案，然該次會議決議一、農（漁）會代表意見項
    下，僅記錄農（漁）會代表就前述股票股利及不動產處理方
    式之意見；決議二及決議三亦未提及說明四(二)，故會議結論
    並未就採取何種方案為決議，原告訴稱該次會議作成如何認
    定爭議資產之決定云云，顯不足採。至原告主張被告應依「
    農漁會信用部財產劃分原則」從寬認定爭議資產云云；但查
    該劃分原則為行政院金融重建基金管理會所訂定，而被告並
    非該重建基金之所屬機關，自不受該劃分原則之拘束；且該
    劃分原則係該重建基金為處理遭銀行承受信用部之農（漁）
    會，有關其信用部及營業所必需之財產應讓與銀行之事項所
    為之規定，與「處理準則」係為處理銀行應無償返還何種資
    產予之農（漁）會之事項並不相同，原告此項主張，亦不足
    採。
八、綜合上述，系爭標的物之取得日期在64年5 月9 日之後，非
    屬爭議財產，而處理準則對於系爭爭議資產之認定係以該資
    產為信用部成立前已取得者，原告主張系爭資產與信用部成
    立前之資產具有延續性與同一性，應以之為認定爭議資產之
    基準，要屬無據，被告系爭處分核無不合，訴願決定予以維
    持，亦無違誤，原告仍執前詞，聲請撤銷，併訴請判命被告
    作成將系爭標的物轉回予原告之行政處分，均為無理由，應
    予駁回。
九、本件事證已臻明確，兩造其餘攻擊防禦方法，核與本件判決
    結果不生影響，爰不逐一論述，併此敘明。
十、據上論結，本件原告之訴為無理由，爰依行政訴訟法第98條
    第3 項前段，判決如主文。
中　　華　　民　　國　　96　　年　　5　　 月   　10  日
                         第六庭審判長法  官　林　文　舟
                                     法  官　陳　鴻　斌
                                     法  官　闕　銘　富
上為正本係照原本作成。
如不服本判決，應於送達後20日內，向本院提出上訴狀並表明上
訴理由，如於本判決宣示後送達前提起上訴者，應於判決送達後
20日內補提上訴理由書（須按他造人數附繕本）。
中　　華　　民　　國　　96　　年　　5　　 月   　11  日
                                     書記官  孫　筱　晴
